【裁判字號】    95,訴,376
【裁判日期】    950912
【裁判案由】    偽造文書等
【裁判全文】
臺灣高雄地方法院刑事判決               95年度訴字第376號
公  訴  人  臺灣高雄地方法院檢察署檢察官
被      告  戊○○
選任辯護人  徐豐益律師
上列被告因偽造文書等案件，經檢察官提起公訴（93年度偵字第
22740號、93年度偵字第22741號），本院判決如下：
    主  文
戊○○連續行使偽造私文書，足以生損害於他人，累犯，處有期
徒刑拾月。觀音山金寶塔編號天興字第NO.026283 號、天興字第
NO.026274 號、天興字第NO.026320 號塔（牌）位權狀轉讓同意
書暨手續代辦委託書上偽造之「甲○○」簽名共計陸枚，及丙○○所持有之觀音山金寶塔塔（牌）位權狀轉讓同意書之出讓人欄
位內、手續代辦委託書所有權人欄位內偽造之「甲○○」簽名共
計貳枚均沒收。
    事  實
一、戊○○係天興實業股份有限公司（以下簡稱天興公司，址設
    ：高雄縣大社鄉○○村○○路80號）之總經理，以經營靈骨
    塔興建及買賣為業。其前於民國84年間因妨害公務案件，經
    台灣高雄地方法院以84年度易字第3990號判決判處有期徒刑
    6 月，經台灣高等法院高雄分院於85年7 月9 日以85年度上
    易字第633 號判決駁回其上訴確定，並於85年10月30日易科
    罰金執行完畢。詎被告仍不知警惕，先於民國89年8 月3 日
    取得甲○○之同意，持甲○○所有，由天興公司所製發如附
    表一所示之觀音山金寶塔塔位永久使用權狀397 張（以下簡
    稱塔位使用權狀），作為戊○○向林志峰借款新台幣（下同
    ）一百五十萬元之擔保品（惟上開塔位使用權狀仍交由戊○○保管），戊○○並於89年10月4 日簽立切結書向甲○○擔
    保，將於89年年底全數交還上開塔位使用權狀予甲○○。詎
    戊○○於其向林志峰借款之清償期限屆至後，因財力不濟，
    未能如期還款，其為求取現金周轉，明知其已無資力償還借
    款，亦未獲甲○○授權同意由其代為出售如附表一所示之39
    7 個塔位使用權狀，竟基於行使偽造私文書及意圖為自己不
    法所有之概括犯意，連續：
  (一)於90年2 月15日未經取得甲○○之同意，將甲○○前因委請
    其代辦塔位使用權狀買賣事務，而交由其保管之印鑑章1 枚
    盜蓋於其中150 個塔位使用權狀背面之轉讓登記表出讓人簽
    章欄內，暨出售塔位所需用使用之觀音山金寶塔塔（牌）位
    權狀轉讓同意書（以下簡稱轉讓同意書）出讓人簽章欄內、
    手續代辦委託書之所有權人簽章欄內後，持上開偽造辦理塔
    位使用權移轉登記需用之相關私文書向己○○、乙○○借款
    ，並佯稱：該150 個塔位使用權係其所有，借名登記於甲○○名下，日後倘未能按期清償借款，則授權己○○、乙○○
    得自行出售該150 個塔位以抵償債務云云，致己○○、乙○○信以為真，陷於錯誤，而各交付三十七萬五千元，合計七
    十五萬元借款予戊○○。嗣戊○○於90年8 月15日借款清償
    期限屆至時自忖其仍無法清償欠款，其又於90年8 月13日簽
    立切結書，向己○○、乙○○保證：如若有一期未依其承諾
    之展期期限分期償還，則己○○、乙○○得逕予處分塔位云
    云。己○○、乙○○遂同意再展延其清償期限。詎戊○○仍
    未能履行分期償還之承諾，己○○、乙○○二人即逕予出售
    其中三座塔位抵償，並由不知情之代辦人員於辦理上開三座
    塔位使用權移轉登記時，在表彰上開塔位之觀音山金寶塔編
    號天興字第NO.026283 號、天興字第NO.026274 號、天興字
    第NO.026320 號塔（牌）位權狀轉讓同意書暨手續代辦委託
    書上之出讓人欄位上、所有權人欄位上分別填寫「甲○○」
    之簽名，而分別於91年1 月17日將編號天興字第NO.026320
    號塔位出售予吳碧隨；於91年9 月23日將編號天興字第NO.0
    26274 號、天興字第NO.026283 號塔位出售予屈天慈。嗣因
    戊○○僅返還甲○○其中100 張塔位使用權狀（另其中47座
    塔位之使用權狀則下落不明），甲○○遂於91年9 月底向天
    興公司查詢塔位使用權狀下落，始知其所有，交予戊○○用
    以向林志峰借款擔保之塔位已遭變賣，其為確保自身權益，
    遂於91年10月4 日就戊○○尚未交還之塔位權狀（除前開已
    遭變賣之編號天興字第NO.026320 號、第NO.026274 號、第
    NO.026283 號塔位外），全數向天興公司申報遺失。己○○
    、乙○○因而無法繼續出售戊○○所交付之塔位使用權狀抵
    償債務，經其二人向天興公司查詢，始知受騙。
  (二)戊○○承上開偽造私文書及詐欺之犯意，於91年1 月14日未
    經甲○○同意，擅將上開其所保管之甲○○印鑑章1 枚蓋用
    於如附表三所示100 個塔位使用權狀背面之轉讓登記表出讓
    人簽章欄內，暨出售塔位所需使用之轉讓同意書出讓人簽章
    欄內、手續代辦委託書所有權人簽章欄內後，持上開偽造之
    私文書向丙○○佯稱：上開100 個塔位係其所有，借名登記
    於甲○○名下，願以每個塔位一萬元之代價出售云云。戊○○並出具上開轉讓同意書之出讓人簽章欄內及手續代辦委託
    書所有權人簽章欄內分別偽簽「甲○○」之簽名各1 枚，連
    同如附表三所示之塔位使用權狀100 張交付予丙○○，致丙○○信以為真，陷於錯誤，而交付一百萬元予戊○○。俟丙○○欲持上開塔位使用權狀及轉讓同意書、手續代辦委託書
    辦理過戶時，戊○○則表示願再籌足一百萬元並補貼利息向
    丙○○買回如附表三所示塔位云云，要求丙○○暫勿過戶，
    迄91年11月間丙○○因覺有異，向天興公司查詢，始知附表
    三所示塔位並非戊○○所有，而其所持有如附表三所示100
    張塔位使用權狀亦經甲○○於91年10月4 日登報遺失，致無
    從辦理過戶，始知受騙。
二、案經己○○、乙○○、丙○○訴請臺灣高雄地方法院檢察署
    檢察官偵查起訴。
    理  由
壹、證據能力部分：
一、證人即告訴人己○○、乙○○、丙○○及證人甲○○、丁○○於偵查中向檢察官所為之陳述，係以證人身分陳述，且均
    依法具結，依刑事訴訟法第159 條之1 第2 項規定，其前開
    證詞得為證據。辯護人雖主張證人丁○○、丙○○於偵查中
    所為證詞無證據能力，並辯稱：丙○○自塔位使用權狀之記
    載即可得知被告並非塔位所有人，卻仍證稱被告向其佯稱係
    塔位所有人，其證詞顯與事實不符，而證人丁○○不僅係被
    告向丙○○借款之見證人，亦係借款人，被告向丙○○所借
    得之款項大半均遭丁○○取用未還，故其為推諉責任所為證
    述，亦不可採等語（見本院卷第91頁）。惟辯護人前開主張
    均非就證人丙○○、丁○○於偵查中作證時所處之外部環境
    ，究有何致其二人無法基於其自由意志為連續、一貫之陳述
    ，而無法擔保其證言憑信性之顯不可信情事舉證說明，而係
    對證人證言之證明力為爭執，自難認證人丁○○、丙○○於
    偵查中所證有何顯不可信之情況存在，是認證人丁○○、丙○○於偵查中依法具結所為證詞，依刑事訴訟法第159 條之
    1 第2 項規定，得為證據。
二、本案偵查卷附由甲○○所簽立之同意書（見91發查6961號卷
    第29頁）乃被告以外之人於審判外之書面陳述，當事人於本
    院調查證據時，知有刑事訴訟法第159 條第1 項之情形，而
    未於言詞辯論終結前聲明異議，依同法第159 條之5 第2 項
    規定，視為當事人於審判程序同意作為證據，本院復審酌該
    書面陳述作成時之狀況與被告及甲○○於本院審理中所述事
    實一致，認為適當，得為證據。
三、本案偵查卷附由被告簽立之借據、收據、切結書、讓渡證書
    各1 件（見92他字4601號卷第28頁、第29頁、第27頁，91發
    查6961號卷第7 頁）係被告親簽，業據被告坦認無誤，是上
    開文書乃被告所為之書面陳述，非屬被告以外之人於審判外
    之陳述，而係被告所為之書面陳述，用以表彰被告與債權人
    己○○、乙○○、丙○○間之債權債務關係，非屬傳聞證據
    ，得為證據。
四、偵查卷附觀音山金寶塔塔（牌）位權狀補發申請表（見91發
    查字6961號卷第10頁），及本院卷附天興公司就編號天興字
    第NO.026320 號、第NO.026274 號、第NO.026283 號塔位使
    用權辦理過戶登記函覆本院之塔位使用權狀暨轉讓登記表、
    轉讓同意書影本、手續代辦委託書各3 件及印鑑卡1 份（見
    本院卷第124 頁、第132 頁、第134 頁、第133 頁、第136
    頁、第131 頁），前者係塔位使用權人申報塔位遺失時應向
    天興公司提出之文件，後者乃天興公司於辦理塔位使用權過
    戶登記時，所需留存用以表彰當事人間移轉過戶登記情事之
    法律證明文件，前者核與甲○○證稱：伊於發覺塔位遭過戶
    後，即申報遺失乙節相符（見本院卷第93頁、第66頁），後
    者核與證人乙○○於偵查中證稱：伊已將位於7C-328之1 第
    六層、7C-2 62 之2 第五層、7C-262之3 第五層之塔位（即
    編號天興字第NO.02632 0號、第NO.026 274號、第NO.02628
    3 號等3 個塔位）轉讓給別人等語相符（見93偵22740 號卷
    第19頁），是認上開文書係於其他可信之特別情況下所製作
    之文書，依刑事訴訟法第159 條之4 第3 款規定，亦得為證
    據。
貳、實體部分：
一、前揭犯罪事實固據被告戊○○坦認：伊將所保管之甲○○印
    鑑章蓋用於如附表二、三所示塔位使用權狀背面之轉讓登記
    表出讓人簽章欄、轉讓同意書之出讓人簽章欄及手續代辦委
    託書之所有權人簽章欄內，並持如附表二所示塔位使用權狀
    暨轉讓同意書、手續代辦委託書向己○○、乙○○借款七十
    五萬元，復交付由伊簽立「甲○○」姓名之轉讓同意書1 紙
    、手續代辦委託書1 紙連同附表三所示塔位使用權狀100 張
    予丙○○，自丙○○得款一百萬元等情（見本院卷第46頁、
    第65頁、第66頁、第67頁），惟矢口否認有何行使偽造文書
    、詐欺犯行，辯稱：本案系爭塔位所有權狀背面之轉讓登記
    表出讓人簽章欄、轉讓同意書之出讓人簽章欄及手續代辦委
    託書之所有權人簽章欄內所蓋用之印鑑印文，均係伊取得甲○○之同意後所蓋用，伊從未向己○○、乙○○表示其二人
    得自行變賣塔位，亦未曾將塔位出賣予丙○○云云（見本院
    卷第66頁）。
二、經查：
  (一)被告戊○○於89年8 月3 日取得甲○○之同意，持甲○○所
    有，由天興公司所製發如附表一所示之塔位使用權狀397 張
    ，作為戊○○向林志峰借款新台幣（下同）一百五十萬元之
    擔保品，除曾於89年10月4 日返還甲○○其中100 張使用權
    狀外，並向甲○○承諾將於89年年底將上開塔位使用權狀全
    數返還甲○○之事實，業據被告於偵查中供述：（如附表一
    所示397 個塔位）係甲○○（將塔位使用權狀）借（給）伊
    去借錢擔保用的等語（見91發查6961號卷第28頁背面），核
    與甲○○於本院審理由證稱：…因伊與被告均需款周轉，故
    伊一次交付（如附表一所示）397 張塔位使用權狀予被告，
    供被告借錢…，伊在89年8 月3 日有簽1 張同意書，同意拿
    使用權狀向林志峰借錢，…被告也有簽切結書要還伊使用權
    狀，並且在簽切結書的同時返還伊100 張使用權狀…等語相
    符（見本院卷第92頁、第94頁、第93頁），並經被告於偵查
    中提出，由甲○○於89年8 月3 日所簽立之同意書1 份、被
    告簽收之塔位明細表1 份及被告於89年10月4 日簽立之切結
    書1 件以為佐據（見91發查6961號卷第29頁、92他字4601號
    卷第24頁、第25頁），應屬信實。
  (二)惟甲○○交付如附表一所示397 張塔位使用權狀予被告時，
    各該塔位使用權狀背面之轉讓登記表出讓人欄位並未蓋用甲○○之印鑑印文，甲○○亦未授權被告出售上開塔位使用權
    狀抵償債務乙節，則據證人甲○○證述在卷，並證稱：伊交
    付上開權狀予被告時，因僅係供作擔保之用，故伊未於權狀
    上（即塔位使用權狀背面之轉讓登記表上）蓋章，…被告並
    未問伊是否同意由被告在塔位使用權狀上蓋用伊之印鑑章等
    語（見本院卷第93頁、第94頁），其於偵查中亦證稱：伊只
    是（拿塔位使用權狀）給被告當擔保，並沒有要讓被告將塔
    位轉讓給別人等語明確（見92他字4601號卷第35頁），核與
    被告於偵查中供述：伊並未告訴甲○○塔位將會轉讓予債權
    人，因為債權人要債權有所保障，故伊使用甲○○以前留在
    伊那裡的印（鑑）章蓋用於轉讓同意書上，該印鑑章係甲○○以前要辦其他塔位過戶時留在伊那裡的，…給丙○○的轉
    讓同意書上甲○○的簽名係伊簽的，伊用甲○○的名義簽署
    轉讓同意書甲○○並不知情等語無訛（見同上卷第33頁、第
    34頁、第18頁、第19頁），故甲○○交付如附表一所示397
    張塔位使用權狀予被告時，應僅同意被告持上開塔位使用權
    狀向他人擔保借款，且未曾授權被告於塔位使用權狀背面之
    轉讓登記表上暨辦理塔位權利轉讓所需用之轉讓同意書、手
    續代辦委託書上蓋用其留存之印鑑章之事實已臻明確。證人
    甲○○雖於本院審理中另證稱：倘債權人要求被告於塔位使
    用權狀上先行蓋用伊之印鑑章始允借款，伊亦不反對被告蓋
    用伊之印鑑章云云，然證人甲○○始終堅稱，即便在上開情
    況下，被告亦須於塔位使用權狀上註明塔位係不可銷售的等
    語（見本院卷第96頁），其復於發現塔位遭處分移轉過戶後
    ，旋於91年10月4 日就伊前交付予戊○○仍未獲歸還之塔位
    使用權狀，向天興公司申報權狀遺失，並申請補發塔位使用
    權狀，有卷附觀音山金寶塔塔（牌）位權狀補發申請表1 件
    可佐（見91發查字6961號卷第10頁），益徵證人甲○○事先
    未曾同意被告售出如附表一所示之397 張塔位使用權狀，更
    遑論事後同意被告於出售塔位需用之轉讓同意書及手續代辦
    委託書上蓋用其印鑑章甚明。
  (三)又被告於90年2 月15日持上開397 張塔位使用權狀中之150
    張，暨轉讓同意書、手續代辦同意書向己○○、乙○○佯稱
    ：伊係上開塔位之真正使用權人，倘伊無法遵期清償債務，
    則債權人逕可出售上開塔位使用權狀抵償，致己○○、乙○○信以為真，進而交付七十五萬元借款予被告之事實，業經
    證人己○○於本院審理中證述在卷，證稱：90年2 月15日被
    告以每個塔位五千元的價格來質借（即質押借款），被告共
    拿出150 張塔位使用權狀，伊與乙○○各出借三十七萬五千
    元，合計借予被告七十五萬元，雙方約定3 個月清償，若無
    法清償則再延3 個月，嗣因被告仍無法償還欠款，伊與乙○○商量後，同意讓被告分期清償，但被告還是還不出來，被
    告就說要拿塔位來抵債，…（借款時）被告說有部分塔位是
    被告的，只是登記在甲○○名下，俟伊前往公司查證，確有
    被告親簽之使用權狀領據，…被告領了約400 個塔位，…況
    塔位倘非被告所有，則甲○○又怎會將印鑑章交予被告蓋用
    ，…故伊相信被告所言為真…等語（見本院卷第105 頁、第
    110 頁）；證人乙○○則證稱：（當時）被告向其表示係甲○○與伊一起借款，故伊當時要求被告所提出與甲○○相關
    之文件要齊全，…伊與己○○自被告取得塔位使用權狀正本
    、轉讓同意書正本及手續代辦委託書正本時，上開文件上均
    已蓋用甲○○之印鑑章，…渠等拿上開文件前往公司比對，
    得知文件上所蓋用之印鑑印文確係甲○○留存之印鑑章無誤
    ，才相信被告提出之文件為真，…因為被告以前曾以塔位擔
    保借款，後來也可以用塔位來抵償，故伊本次亦相信被告所
    言，而借款予被告等語（見本院卷第106 頁、第109 頁），
    再佐以被告於上開塔位使用權狀背面轉讓登記表之出讓人欄
    中、轉讓同意書之出讓人欄位中及手續代辦委託書之所有權
    人欄位中所蓋用之印鑑印文乃甲○○於前次委託被告為其買
    賣靈骨塔塔位時，交託被告保管之印鑑章之事實，亦據證人
    甲○○證述至明（見本院卷第96頁），而被告於90年2 月15
    日持甲○○名下之高雄觀音山金寶塔七、八、九樓C 區菩薩
    寶座塔位150 座為擔保品，向己○○、乙○○借款七十五萬
    元，借款期間為3 個月（即90年2 月15日起至90年5 月14日
    止），嗣於90年8 月13日獲己○○、乙○○同意被告展期分
    次清償借款，並均約定屆期如未繳息展延或清償借款，則上
    開擔保品任由己○○、乙○○處分之事實，復有借據、收據
    及切結書各1 紙在卷足憑（見92他字4601號卷第28頁、第29
    頁、第27頁），並有如附表二所示塔位使用權狀正本146 張
    暨轉讓同意書144 張、手續代辦委託書148 張在卷可稽（見
    外放證物，按己○○、乙○○於偵查中雖向檢察官陳報已提
    出塔位使用權狀正本147 張，惟經本院清點僅有如附表二所
    示之塔位使用權狀正本146 張，附此敘明），足認己○○、
    乙○○係在被告提出150 個塔位使用權狀為擔保，並保證得
    以出售塔位使用權狀之方式抵償債務之條件下，始同意借款
    七十五萬元予被告，並於93年8 月13日被告無法遵期清償全
    部債務時，允其展延分期償清之事實，應可確認。被告雖辯
    稱：伊從未向己○○、乙○○表示伊為塔位使用權之真正所
    有人，亦未向己○○、乙○○表示得出售塔位抵債云云。然
    衡諸日常生活經驗法則，倘被告持塔位使用權狀向己○○、
    乙○○借款時，未曾向己○○、乙○○保證日後得出售塔位
    求償，則被告自無在塔位使用權狀背面之轉讓登記表暨辦理
    塔位過戶登記需用之轉讓同意書、手續代辦委託書上先行蓋
    妥甲○○之印鑑章，以授權債權人處分塔位之必要，堪認被
    告係以佯稱其為塔位之真正所有權人，且得授權債權人出售
    塔位抵債之詐術，使債權人己○○、乙○○陷於錯誤，而交
    付借款七十五萬元予被告，並使被告獲有展期清償之利益之
    事實，已甚顯明。又己○○、乙○○取得該150 個塔位使用
    權狀及辦理使用權轉讓需用之相關文件後，復將其中三座塔
    位分別委由不知情之代辦人員出售、轉讓予屈天慈、吳碧隨
    之事實，亦有天興公司函覆本院之塔位使用權狀暨轉讓登記
    表、轉讓同意書、手續代辦委託書各3 件及印鑑卡1 份在卷
    可按（見本院卷第124 頁、第132 頁、第134 頁、第133 頁
    、第136 頁、第131 頁），故被告以甲○○所有之150 座塔
    位之使用權狀及轉讓同意書、手續代辦委託書等辦理使用權
    轉讓需用之相關文件向己○○、乙○○詐得七十五萬元借款
    之事實，已臻明確。
  (四)被告另於91年1 月14日持甲○○交予伊之397 張塔位使用權
    狀中如附表三所示之100 張塔位使用權狀暨轉讓同意書、手
    續代辦委託書各1 件，以每個塔位一萬元之代價，向丙○○
    兜售，致丙○○信以為真，而交付一百萬元向被告購買如附
    表三所示塔位，嗣被告再以其欲籌款一百萬元向丙○○買回
    上開塔位使用權，並貼補丙○○利息損失為由，要求丙○○
    暫勿過戶，俟丙○○發覺有異，欲辦理上開塔位過戶手續時
    ，始悉上開塔位使用權狀已遭塔位登記名義人甲○○申報遺
    失，致無從轉讓塔位使用權之事實，業據證人丙○○於偵查
    中結證屬實，並稱：「被告拿使用權狀賣給我時，我問他為
    何（塔位）是甲○○的名字，他說塔位是他的，只是登記甲○○的名字，他就拿讓渡證書、轉讓同意書、手續代辦委託
    書給我，說只要到金寶塔的事務所（即天興公司）就可辦理
    過戶，伊本來馬上要去辦過戶，但被告叫伊緩一緩，他說他
    賣太便宜了，他會想辦法還錢，我給他3 個月時間，…但事
    後都跳票，我等不下去就去辦過戶，結果公司的小姐告訴我
    ，那些塔位使用權狀都已經申報遺失」等語（見93年度偵字
    22740 號卷第18頁），核與證人即簽立讓渡證書之見證人丁○○於偵查中亦具結證稱：（當時）被告說甲○○只是人頭
    ，被告有拿補發權狀的資料給伊與丙○○閱覽，公司小姐也
    說這樣（指持有上開文件）就可以（過戶），但後來丙○○
    要過戶，才發現甲○○已申報遺失，那100 張紙（指塔位使
    用權狀）就全變成廢狀等語相符（見同91發查6961號卷第25
    頁背面），另據讓渡證書載明：「戊○○於91年1 月14日將
    自己所有之高雄觀音山金寶塔九樓之C 區權狀賣給丙○○，
    議定買賣價格為一百萬元」等語，亦有讓渡證書1 件在卷足
    憑（見同上卷第7 頁），並有如附表三所示塔位權狀正本10
    0 張暨轉讓同意書、手續代辦委託書各1 件在卷可按（見外
    放證物袋及同上卷第卷第9 頁、第8 頁），被告復坦承上開
    轉讓同意書、手續代辦委託書上甲○○之簽名係伊所簽立，
    其上之印鑑印文亦為伊持甲○○委託伊保管之印鑑章蓋用其
    上等情無訛（見本院卷第46頁），足認被告於91年1 月14
    日確以真正塔位使用權人之身分自居，並持附表二所示已蓋
    用甲○○印鑑印文之塔位使用權狀100 張暨已簽立「甲○○
    」簽名、並蓋有「甲○○」印鑑印文之轉讓同意書及手續代
    辦委託書各1 件向丙○○兜售如附表二所示100 個靈骨塔塔
    位，致丙○○陷於錯誤，誤認被告即為上開塔位之真正使用
    權人，而向被告購入上開塔位使用權，並交付一百萬元買賣
    價款予被告之事實甚明。足見被告辯稱：伊僅係以上開塔位
    向丙○○擔保借款云云，核與事實相違，殊非可採，故本件
    事證明確，被告詐欺及偽造文書犯行洵堪認定。
三、被告明知其已陷於無資力狀態，竟意圖為自己不法之所有，
    在未取得甲○○同意前，竟擅自將其所保管之甲○○印鑑章
    蓋用於塔位使用權狀背面之轉讓登記表出讓人欄位內、轉讓
    同意書之出讓人欄位內及手續代辦委託書之所有權人欄位內
    ，持其中150 張塔位使用權狀及轉讓同意書、手續代辦委託
    書佯向己○○、乙○○表示為塔位所有人而借款，並由己○○、乙○○將其共同取得之150 個塔位使用權出售抵償被告
    未償還之七十五萬元債務，復委託利用不知情之代辦人員，
    於己○○、乙○○出售觀音山金寶塔編號天興字第NO.02628
    3 號、天興字第NO.026274 號、天興字第NO.026320 號塔（
    牌）位予吳碧隨、屈天慈時，在辦理塔位過戶需用之轉讓同
    意書及手續代辦委託書上，偽簽「甲○○」之簽名共6 枚，
    致甲○○所有之上開塔位遭變賣過戶；被告復以相同方式交
    付轉讓同意書及手續代辦委託書（其上已分別蓋用甲○○之
    印鑑印文、偽簽甲○○之簽名）予丙○○，將如附表三所示
    100 個塔位出售予丙○○。核被告所為，係犯修正前刑法（
    下同）第210 條、第216 條之行使為造私文書罪及第339 條
    第1 項之詐欺取財罪。被告利用不知情之代辦人員於轉讓同
    意書、手續代辦委託書上偽簽「甲○○」署名，係屬間接正
    犯。又被告在轉讓同意書、手續代辦委託書上偽簽「甲○○
    」署名，及於塔位使用權狀背面之轉讓登記表暨轉讓同意書
    、手續代辦委託書上盜蓋甲○○印鑑印文之行為，均係偽造
    私文書之階段行為，而其偽造私文書之低度行為復為行使偽
    造私文書之高度行為所吸收，均不另論罪。
四、按行為後法律有變更者，適用行為時之法律；但行為後之法
    律有利於行為人者，適用最有利於行為人之法律，刑法第2
    條第1 項定有明文。
  (一)就牽連犯條文刪除之變更：
    本件被告行使偽造私文書之犯行與其詐欺取財犯行間，有方
    法、結果之牽連關係，係屬裁判上之一罪，惟被告行為後，
    95年7 月1 日施行之修正後刑法已刪除第55條關於牽連犯之
    規定。本件被告所犯上開行使偽造私文書罪、詐欺取財罪間
    因有牽連犯之關係，依修正前即行為時之規定，即應從一重
    之行使偽造私文書罪處斷，惟修正後之刑法既已刪除牽連犯
    之規定，則其所犯上述各罪即應依數罪併罰之規定分論併罰
    。經比較新、舊法之結果，修正後之規定並非較有利於被告
    ，是以依刑法第2 條第1 項之規定，應適用行為時之法律，
    即適用修正前刑法第55條牽連犯之規定，從一重之行使偽造
    私文書罪處斷。
  (二)就連續犯條文刪除之變更：
    本件被告先後於90年2 月15日、91年1 月14日所為行使偽造
    私文書之犯行，其各該犯行均時間緊接、手法類似、觸犯構
    成要件相同之同一罪名，顯係基於概括犯意為之，係屬連續
    犯，惟被告行為後，刑法第56條連續犯之規定，業於94年1
    月7 日修正公布刪除，並於95年7 月1 日施行，則被告之犯
    行，因行為後新法業已刪除連續犯之規定，此刪除雖非犯罪
    構成要件之變更，但顯已影響行為人刑罰之法律效果，自屬
    法律有變更，依新法第2 條第1 項規定，比較新、舊法結果
    ，仍應適用較有利於被告之行為時法律即舊法論以連續犯，
    有最高法院95年第8 次刑事庭會議決議足資參照。
  (三)就累犯條文修正之變更：
    被告前於84年間因妨害公務案件，經本院院以84年度易字第
    3990號判決判處有期徒刑6 月，經台灣高等法院高雄分院於
    85年7 月9 日以85年度上易字第633 號判決駁回其上訴確定
    ，並於85年10月30日易科罰金執行完畢，有台灣高等法院被
    告前案紀錄表1 件在卷可稽（見本院卷第9 頁），其於5年
    以內再故意犯本件有期徒刑以上之罪，不論依修正前之刑法
    第47條，或修正後之刑法第47條第1 項之規定，均構成累犯
    ，對被告而言並無有利或不利之情形，自不生新舊法比較之
    問題，應逕依修正前之刑法第47條，論以累犯，並加重其刑
    。
  (四)綜上，經整體觀察比較之結果，本件應適用修正前之刑法對
    被告較為有利，故應依刑法第2 條第1 項前段規定，依修正
    前之刑法論罪科刑。故被告於90年2 月15日、91年1 月14日
    分別所犯行使偽造私文書及詐欺取財犯行間，有方法與結果
    之牽連關係，應從一重論以行使偽造私文書罪。其於90年2
    月15日、91年1 月14日先後所犯行使偽造私文書犯行，其時
    間緊接，觸犯構成要件相同之罪名，應依修正前刑法第56條
    規定論以一罪，係屬連續犯，並加重其刑。又被告前於84年
    間因妨害公務案件，經本院院以84年度易字第3990號判決判
    處有期徒刑6 月，經台灣高等法院高雄分院於85年7 月9 日
    以85年度上易字第633 號判決駁回其上訴確定，並於85年10
    月30日易科罰金執行完畢之事實，已如前述，其於5 年以內
    再於90年2 月15日、91年1 月14日故意犯本件有期徒刑以上
    之罪，係屬累犯，應依修正前之刑法第47條規定加重其刑。
    本件被告有二種以上刑之加重事由存在，依刑法第70條規定
    ，應遞加之。
五、本院審酌被告為圖一己私利，竟利用其為甲○○保管塔位過
    戶印鑑章之機會，偽冒其為真正之塔位使用權人，先後持甲○○之塔位使用權狀向告訴人己○○、乙○○及丙○○施行
    詐術，因而得款七十五萬元、一百萬元，迄今仍未與告訴人
    和解，亦未賠償告訴人及甲○○所受損害，且犯後矢口否認
    犯行，飾詞卸責，難認已有悔意等一切情狀，量處如主文所
    示之刑，以示懲儆。
六、本件被告利用不知情之代辦人員於觀音山金寶塔編號天興字
    第NO.026283 號、第NO.026274 號、第NO.026320 號塔（牌
    ）位權狀轉讓同意書及手續代辦委託書上偽造之「甲○○」
    簽名共6 枚（見本院卷第132 頁、第133 頁、第134 頁、第
    135 頁、第137 頁、第138 頁），及被告交予丙○○持有之
    觀音山金寶塔塔（牌）位權狀轉讓同意書之出讓人欄位內、
    手續代辦委託書所有權人欄位內，由被告偽造之「甲○○」
    簽名共2 枚（見91發查6960號卷第8 頁、第9 頁），依刑法
    第219 條規定，不問屬於犯人與否，均沒收之。至於被告於
    塔位使用權狀背面之轉讓登記表出讓人欄暨轉讓同意書之出
    讓人欄、手續代辦委託書之所有權人欄位內所盜蓋之甲○○
    印鑑印文係屬真正，依法不得沒收；另被告偽造塔位使用權
    狀、轉讓同意書、手續代辦委託書所組成之用以表彰塔位使
    用權人甲○○欲出售塔位使用權之私文書，持之行使向告訴
    人己○○、乙○○及丙○○施用詐術，上開文書固係供被告
    犯罪所用之物，然上開塔位使用權狀並非被告所有，已據甲○○陳明在卷，依法均不得沒收，公訴意旨請求依刑法第21
    9 條規定沒收上開文書云云（見本院卷第3 頁），容有誤會
    ，附此敘明。
據上論斷，應依刑事訴訟法第299 條第1 項前段，刑法第2 條第
1 項前段、刪除前刑法第56條、修正前刑法第55條、刑法第216
條、第210 條、第339 條第1 項、修正前刑法第47條、刑法第21
9 條，判決如主文。
中    華    民    國    95    年    9     月    12    日
                  刑事第八庭    審判長法  官  李政庭
                                      法  官  張金柱
                                      法  官  賴文姍
以上正本證明與原本無異。
如不服本判決，應於判決送達後10日內，向本院提出上訴狀。
中    華    民    國    95    年    9     月    12    日
                                      書記官  王高山
附表一：甲○○交予戊○○之397個塔位
┌────┬───────┬────┬┬────┬───────┬────┐
│塔位方位│塔位位置編號  │權狀張數││塔位方位│塔位位置編號  │權狀張數│
├────┼───────┼────┼┼────┼───────┼────┤
│南右    │8C-059-11     │1       ││南中    │7C-000-0-0-00 │9       │
├────┼───────┼────┼┼────┼───────┼────┤
│南中    │8C-000-0-0-00 │9       ││南中    │7C-000-0-0-00 │9       │
├────┼───────┼────┼┼────┼───────┼────┤
│南中    │8C-000-0-0-00 │9       ││南中    │7C-000-0-0-00 │9       │
├────┼───────┼────┼┼────┼───────┼────┤
│南中    │8C-000-0-0-00 │9       ││南右    │7C-000-0-0-00 │9       │
├────┼───────┼────┼┼────┼───────┼────┤
│南中    │8C-077-09     │1       ││南右    │7C-000-0-0-00 │9       │
├────┼───────┼────┼┼────┼───────┼────┤
│南中    │8C-077-10     │1       ││南右    │7C-276-3-1    │1       │
├────┼───────┼────┼┼────┼───────┼────┤
│南中    │8C-083-3      │1       ││南右    │7C-276-3-3    │1       │
├────┼───────┼────┼┼────┼───────┼────┤
│南左    │8C-160-1-11   │9       ││南左    │9C-164-1-11   │10      │
├────┼───────┼────┼┼────┼───────┼────┤
│南左    │8C-160-2-11   │9       ││南中    │9C-183-3-11   │8       │
├────┼───────┼────┼┼────┼───────┼────┤
│北中    │8C-306-2      │1       ││南右    │9C-184-5-11   │5       │
├────┼───────┼────┼┼────┼───────┼────┤
│北中    │8C-306-3      │1       ││南右    │9C-185-1-11   │10      │
├────┼───────┼────┼┼────┼───────┼────┤
│南左    │8C-000-0-0-00 │9       ││南右    │9C-186-1-11   │10      │
├────┼───────┼────┼┼────┼───────┼────┤
│南左    │8C-000-0-0-00 │9       ││南右    │9C-187-1-11   │10      │
├────┼───────┼────┼┼────┼───────┼────┤
│南左    │8C-000-0-0-00 │9       ││南右    │9C-188-1-11   │10      │
├────┼───────┼────┼┼────┼───────┼────┤
│南左    │8C-000-0-0-00 │9       ││南右    │9C-189-1-8    │7       │
├────┼───────┼────┼┼────┼───────┼────┤
│南左    │7C-276-3-5    │1       ││南左    │9C-254-1-5    │4       │
├────┼───────┼────┼┼────┼───────┼────┤
│南左    │7C-276-3-6    │1       ││南左    │9C-255-1-5    │4       │
├────┼───────┼────┼┼────┼───────┼────┤
│南左    │7C-276-3-7    │1       ││南右    │9C-271-8-11   │4       │
├────┼───────┼────┼┼────┼───────┼────┤
│南左    │7C-276-3-8    │1       ││南右    │9C-000-00-00  │2       │
├────┼───────┼────┼┼────┼───────┼────┤
│南左    │7C-276-3-9    │1       ││南右    │9C-101-1-11   │10      │
├────┼───────┼────┼┼────┼───────┼────┤
│南左    │7C-276-3-10   │1       ││南右    │9C-102-1-11   │10      │
├────┼───────┼────┼┼────┼───────┼────┤
│南左    │7C-276-3-11   │1       ││北右    │9C-203-1-11   │10      │
├────┼───────┼────┼┼────┼───────┼────┤
│南左    │7C-328-1-1    │1       ││北右    │9C-204-1-11   │10      │
├────┼───────┼────┼┼────┼───────┼────┤
│南左    │7C-328-1-3    │1       ││北右    │9C-205-1-11   │10      │
├────┼───────┼────┼┼────┼───────┼────┤
│南左    │7C-328-1-5    │1       ││北右    │9C-206-1-11   │10      │
├────┼───────┼────┼┼────┼───────┼────┤
│南左    │7C-328-1-6    │1       ││北右    │9C-207-1-11   │10      │
├────┼───────┼────┼┼────┼───────┼────┤
│南左    │7C-328-1-7    │1       ││北右    │9C-208-1-11   │10      │
├────┼───────┼────┼┼────┼───────┼────┤
│南左    │7C-328-1-8    │1       ││北右    │9C-209-1-11   │10      │
├────┼───────┼────┼┼────┼───────┼────┤
│北中    │7C-024-7      │1       ││北右    │9C-210-1-11   │10      │
├────┼───────┼────┼┼────┼───────┼────┤
│北右    │7C-360-7      │1       ││北右    │9C-211-1-11   │10      │
├────┼───────┼────┼┼────┼───────┼────┤
│北右    │7C-360-8      │1       ││北右    │9C-212-1-11   │10      │
├────┼───────┼────┼┼────┼───────┼────┤
│北右    │7C-365-7      │1       ││南左    │7C-000-0-0-00 │7       │
├────┼───────┼────┼┼────┼───────┼────┤
│南中    │7C-000-0-0-00 │8       ││南左    │7C-000-0-0-00 │9       │
├────┼───────┼────┼┼────┼───────┼────┤
│南左    │7C-000-0-0-00 │9       ││南左    │7C-000-0-0-00 │9       │
├────┴───────┴────┴┴────┴───────┴────┤
│合計      397個塔位                                                     │
└────────────────────────────────────┘
附表二：戊○○用以向己○○、乙○○借款之塔位使用權狀
┌──┬─────────────────┬──┐
│序號│塔位使用權狀字號                  │張數│
├──┼─────────────────┼──┤
│1   │天興字第NO.008334號               │1   │
├──┼─────────────────┼──┤
│2   │天興字第NO.026221號至第NO.026264號│44  │
├──┼─────────────────┼──┤
│3   │天興字第NO.026266號至第NO.026273號│8   │
├──┼─────────────────┼──┤
│4   │天興字第NO.026275號至第NO.026282號│8   │
├──┼─────────────────┼──┤
│5   │天興字第NO.026284號至第NO.026300號│17  │
├──┼─────────────────┼──┤
│6   │天興字第NO.026302號至第NO.026309號│8   │
├──┼─────────────────┼──┤
│7   │天興字第NO.026319號               │1   │
├──┼─────────────────┼──┤
│8   │天興字第NO.026321號至第NO.026322號│2   │
├──┼─────────────────┼──┤
│9   │天興字第NO.026362號               │1   │
├──┼─────────────────┼──┤
│10  │天興字第NO.026366號至第NO.026368號│3   │
├──┼─────────────────┼──┤
│11  │天興字第NO.026454號至第NO.026459號│6   │
├──┼─────────────────┼──┤
│12  │天興字第NO.026468號至第NO.026499號│32  │
├──┼─────────────────┼──┤
│13  │天興字第NO.029500號至第NO.029507號│8   │
├──┼─────────────────┼──┤
│14  │天興字第NO.029511號至第NO.029513號│3   │
├──┼─────────────────┼──┤
│15  │天興字第NO.029540號               │1   │
├──┼─────────────────┼──┤
│16  │天興字第NO.029543號               │1   │
├──┼─────────────────┼──┤
│17  │天興字第NO.029547號               │1   │
├──┼─────────────────┼──┤
│18  │天興字第NO.029631號               │1   │
├──┴─────────────────┼──┤
│合計                                    │146 │
└────────────────────┴──┘
附表三：戊○○持以向丙○○取款之100個塔位使用權狀
  ┌──┬─────────────────────┬──┐
  │編序│     使用權狀字號                         │張數│
  ├──┼─────────────────────┼──┤
  │ 1  │天興字第NO.008298 號至天興字第NO.008333 號│36  │
  ├──┼─────────────────────┼──┤
  │ 2  │天興字第NO.008335 號至天興字第NO.008344 號│10  │
  ├──┼─────────────────────┼──┤
  │ 3  │天興字第NO.024221 號至天興字第NO.024240 號│20  │
  ├──┼─────────────────────┼──┤
  │ 4  │天興字第NO.029514 號至天興字第NO.029539 號│26  │
  ├──┼─────────────────────┼──┤
  │ 5  │天興字第NO.029541 號至天興字第NO.029542 號│ 2  │
  ├──┼─────────────────────┼──┤
  │ 6  │天興字第NO.029544 號至天興字第NO.029546 號│ 3  │
  ├──┼─────────────────────┼──┤
  │ 7  │天興字第NO.029548 號至天興字第NO.029550 號│ 3  │
  ├──┴─────────────────────┼──┤
  │         合        計                           │100 │
  └────────────────────────┴──┘
附錄本案論罪科刑法條：
刑法第210 條
偽造、變造私文書，足以生損害於公眾或他人者，處5 年以下有
期徒刑。
刑法第216 條
行使第210 條至第215 條之文書者，依偽造、變造文書或登載不
實事項或使登載不實事項之規定處斷。
刑法第339條第1項
意圖為自己或第三人不法之所有，以詐術使人將本人或第三人之
物交付者，處5 年以下有期徒刑、拘役或科或併科一千元以下罰
金。


司法院資訊處製作；財團法人民間司法改革基金會備份。
